臺灣臺北地方法院民事判決　九十三年度訴更一字第一六號
　 原　　　告　 乙○○
　 訴訟代理人　 楊昌禧律師
　 被　　　告　 丙○
　　　　　　　　甲○
　 右　　　二
　 訴訟代理人　 毛英富律師
右當事人間所有權移轉登記事件，本院於中華民國九十三年十一月十一日言詞辯論終
結，判決如下：
   主    文
原告之訴駁回。
訴訟費用由原告負擔。
    事實及理由
甲、程序部分：本件被告丙○經合法通知，未於言詞辯論期日到場，核無民事訴訟法
    第三百八十六條所列各款情形，爰依原告之聲請，由其一造辯論而為判決。
乙、實體部分：
壹、原告起訴主張：
    被告丙○於民國（下同）九十一年七月間將坐落於台北市○○區○○段一小段八
    七二─三地號，面積六八平方公尺、同小段八四九地號，面積一０八０平方公尺
    ，應有部分均各為一萬分之四四（被告丙○應有部分為一萬分之四二、被告甲○
    應有部分一萬分之二）及同小段八四九地號土地上建物即建號三七七二號門牌號
    碼台北市○○區○○路三二八號七樓之八全部，面積四二點三二平方公尺，附屬
    建物陽台面積五點二０平方公尺（被告丙○應有部分百分之九五、被告甲○應有
    部分百分之五），連同該建物共同使用部份即建號三八一八、三八二三號，應有
    部分一萬分之六九一、一萬分之一一八（下稱系爭房地）；以新台幣（下同）五
    百萬元出售予原告。被告丙○於出售前即九十一年六月二十一日，依土地法第三
    十四條之一之規定，通知共有人即被告甲○應於函到後十日內表示是否優先承買
    ，被告甲○並未於期限內表示優先承買之意，是被告丙○乃將被告甲○應得之對
    價二十五萬元，辦理提存。嗣後被告丙○向台北市中山地政事務所辦理系爭房地
    所有權移轉登記，惟因被告甲○對提存持分提出異議致遭被台北市中山地政事務
    所予以駁回。按被告甲○提出異議無非對於土地提存持分有異議，惟系爭房地於
    被告二人向彰化商業銀行股份有限公司，設定本金最高限額六百萬元之抵押權登
    記時，其抵押權設定契約書中即載明系爭房地關於被告丙○、甲○之持分比例，
    足見被告甲○之異議無理由。本件被告丙○就系爭房地於九十一年七月十五日與
    原告簽訂買賣契約，係在被告丙○依據土地法第三十四條之一之規定，以書面通
    知被告甲○是否願意優先承買之後；且被告丙○依據土地法第三十四條之一第一
    項之規定，就被告甲○之應有部分一併處分出賣，並將其應得之價金辦理提存，
    則該買賣契約之效力自應及於被告甲○，爰依土地法第三十四條之一及買賣契約
    之法律關係請求被告就系爭房地辦理所有權移轉登記予原告。
    並聲明如下：
    被告應將坐落台北市○○區○○段一小段八七二─三地號，面積六八平方公尺、
    同小段八四九地號，面積一０八０平方公尺，應有部分均各為一萬分之四四（被
    告丙○應有部分一萬分之四二、被告甲○應有部分一萬分之二）及同小段八四九
    地號土地上建物即建號三七七二號門牌號碼台北市○○區○○路三二八號七樓之
    八全部，面積四二點三二平方公尺，附屬建物陽台，面積五點二０平方公尺（被
    告丙○應有部分百分之九五、被告甲○應有部分百分之五），連同該建物共同使
    用部份即建號三八一八、三八二三號，應有部分一萬分之六九一、一萬分之一一
    八，辦理所有權移轉登記予原告。
貳、被告抗辯：
一、被告丙○部分：被當丙○未到庭，惟據其提出書狀所為聲明陳述略為：對於原告
    之請求不爭執，並同意將建物土地應有部分移轉登記予原告。本件係因共同被告
    甲○對於土地之應有部分有意見，並向地政事務所提出異議，致登記之聲請被駁
    回，但甲○土地之應有部分為萬分之二，此由系爭土地及建物於八十二年五月三
    十一日為抵押權登記時，即已載明。
二、被告甲○部分：
    系爭買賣契約係原告與被告丙○所簽訂，被告甲○並未於買賣契約簽名，亦無與
    原告達成買賣契約之合意，顯非契約當事人，原告與被告甲○間之買賣契約效力
    自不及於被告甲○，此乃基於債權契約之相對性所使然。被告甲○雖為系爭房地
    之應有部分所有權人，然非即謂被告甲○自此即為契約之當事人而受原告與被告
    丙○間之買賣契約所拘束。又縱系爭買賣契約係合於土地法第三十四條之一規定
    ，惟買賣契約之效力仍僅存在於買賣雙方當事人間，被告甲○亦無協同辦理移轉
    所有權登記予原告之義務，原告以其與丙○間訂立之買賣契約，訴請被告甲○移
    轉所有權登記，亦非適法。則如原告所稱，被告丙○於出售系爭房地前依土地法
    第三十四條之一規定，通知被告甲○是否有意優先承買云云，是以被告丙○通知
    被告甲○行使優先承買權係在原告與被告丙○簽訂買賣契約之前，則依上揭法律
    規定，被告甲○之優先承買權尚未發生，被告丙○上開之通知，亦未發生土地法
    第三十四條之一通知效力。
二、又系爭房地為區分所有建物，就地上建物即門牌：台北市○○路三二八號七樓之
    八房屋，為被告丙○與甲○所共有，固有土地法第三十四條之一規定之適用，惟
    上開條文第一項規定，於數人就物之全部為共有時，始有適用，數人就應有部分
    為共有之情形，並無適用；雖此將導致建築物與基地分別處理，而有損害其他共
    有人權益之虞，此為立法問題。可知原告之請求亦與土地法第三十四條之一之規
    定不符。
    為此聲明如下：駁回原告之訴。
參、得心證之理由：
一、原告主張被告共有系爭坐落於台北市○○區○○段一小段八七二─三地號土地，
    面積六八平方公尺、同小段八四九地號土地，面積一０八０平方公尺，被告丙○
    登記應有部分均各為萬分之四二、被告甲○登記應有部分均各為萬分之二及同小
    段八四九地號土地上建物即建號三七七二號門牌號碼台北市○○區○○路三二八
    號七樓之八，面積四二點三二平方公尺，附屬建物陽台面積五點二０平方公尺建
    物所有權全部，連同該建物共同使用部份即建號三八一八、三八二三號應有部分
    一萬分之六九一、一萬分之一一八，被告丙○登記之應有部分為百分之九五、被
    告甲○登記應有部分為百分之五。因被告丙○欲以五百萬元出售系爭共有房地，
    曾於九十一年六月二十一日寄送存證信函予被告甲○，限其於十日內表示是否願
    以同一價格優先承購，惟被告甲○並未回覆。嗣被告丙○即與原告於九十一年七
    月十五日簽訂系爭房地之買賣契約。並於九十一年七月十六日將被告甲○部分之
    價金二十五萬元以本院九十一年度存字第二六六四號案件提存在案；後原告即於
    九十一年七月二十三日依法向台北市中山地政事務所申請辦理買賣所有權移轉登
    記，惟因被告甲○就提存持分提起異議，經中山地政事務所通知原告限期十五日
    內與被告甲○協調後再辦理，因原告未能於期限內補正，故遭中山地政事務所駁
    回其登記申請，故原告未能辦理過戶等事實，為兩造所不爭執。是本件爭點即為
    原告依買賣契約及土地法第三十四條之一，請求被告二人移轉系爭房地之所有權
    登記有無理由？
（一）就被告丙○部分：經查，系爭買賣契約為被告丙○與原告所訂立，而兩造均不
      爭執被告丙○自始即同意履行買賣契約，將其於系爭房地之應有部分移轉登記
      予原告所有，且於本院審理中具狀同意移轉登記予原告，則原告與被告丙○間
      就系爭所有權移轉登記事件並無爭執，而無訟爭性，核無權利保護之必要，是
      原告起訴請求被告丙○將其就系爭房地之前揭應有部分移轉登記名義部分，自
      不應准許。
（二）就被告甲○部分：按共有人依土地法第三十四條之一出賣共有土地時，就同意
      出賣之共有人言，係出賣其自有之應有部分，並有權一併出賣未同意出賣之共
      有人之應有部分，此種處分權乃係基於實體法之規定而發生，同意出賣之共有
      人並非代理未同意出賣之共有人與買受人訂立買賣契約，買賣契約僅存在於買
      受人與同意出賣之共有人間，未同意出賣之共有人與買受人間，並不生何等法
      律關係，故未同意出賣之他共有人對於買受人之被上訴人自無請求給付價金之
      權利，（最高法院九十一年台上字第三四八號判決參照），是反面而論，買受
      人對於未同意出賣之共有人亦無依買賣契約請求移轉所有權登記之權利。查本
      件被告甲○並非系爭買賣契約之出賣人，有原告所提之不動產買賣契約一件在
      卷足憑（見本院卷(一)第十八頁），被告甲○亦未授權被告丙○代其簽訂買賣契
      約，被告丙○擅自將被告甲○就系爭房地之應有部分一併出賣予原告，自不能
      拘束被告甲○，是原告依買賣契約請求被告甲○將其系爭房地之應有部分移轉
      予原告名下，即無理由。次按，共有人依土地法第三十四條之一第一項規定處
      分共有土地或建築改良物，其因而取得不動產物權者，應依同條第三項之規定
      ，提出他共有人已為受領或為其提存之證明後，代他共有人申請登記。而申請
      登記之對象自係辦理土地登記事項之地政機關。查原告亦已於系爭買賣契約成
      立並由被告丙○為被告甲○將價金提存於法院後，向中山地政事務所申請辦理
      系爭房地所有權移轉登記，乃因被告丙○異議，中山地政事務所認原告申請移
      轉登記之基地部分應有部分比例有爭執，命原告補正原告未能補正而駁回其申
      請，有如前述，是依土地法第三十四條之一第三項之規定，原告及被告丙○可
      於提出土地登記規則第九十五條所訂共有人應得對價或補償已受領或已提存之
      證明文件後，自行向地政機關辦理所有權移轉登記，被告甲○並協同原告辦理
      所有權移轉登記之義務，是原告依土地法第三十四條之一之規定，請求被告將
      其在系爭房地之應有部分移轉登記予其名下部分，亦不應准許。至中山地政事
      務所駁回原告之土地登記申請雖係因被告甲○之異議所致，惟原告亦不因此具
      有對被告甲○請求移轉登記之權利，原告如認地政機關之駁回處分於法不合，
      自應循行政爭訟程序解決，附此敘明之。
二、從而，原告依買賣契約及土地法第三十四條之一之規定請求被告二人移轉系爭房
    地之應有部分名義，均無理由，應予駁回。
三、據上論斷：原告之訴為無理由，並依民事訴訟法第七十八條判決如主文。
中　　　華　　　民　　　國　　九十三　　年　　十一　　月　　三十　　日
                                        民事第一庭   法  官　王貞秀
正本係照原本作成
如對本判決上訴，須於判決送達後廿日內向本院提出上訴狀
中　　　華　　　民　　　國　　九十三　　年　　十一　  月　　三十　　日
                                                     書記官  劉寶鈴
